【裁判字號】    98,小上,9
【裁判日期】    980717
【裁判案由】    清償借款
【裁判全文】
臺灣臺中地方法院民事判決  98年度小上字第9號
上  訴  人  臺灣新光商業銀行股份有限公司
                      27、28、30樓
法定代理人  乙○○
上  訴  人  新光行銷股份有限公司
法定代理人  甲○○
共      同
訴訟代理人  丙○○
            丁○○
被上訴人    戊○○
                      巷89號
訴訟代理人  己○○
上當事人間請求清償借款事件，上訴人對於中華民國97年12月18
日臺灣臺中地方法院豐原簡易庭97年豐小字第1031號第一審判決
，提起上訴，本院判決如下：
    主    文
原判決廢棄。
被上訴人應給付上訴人臺灣新光商業銀行股份有限公司新台幣貳
萬元及自民國九十四年十月二十七日起至清償日止，按年息百分
之二十計算之利息。
被上訴人應給付上訴人新光行銷股份有限公司新台幣貳萬貳仟元
及自民國九十四年十月二十七日起至清償日止，按年息百分之二
十計算之利息。
第一、二審訴訟費用新台幣貳仟伍佰元由被上訴人負擔。
    事實及理由
一、按對於小額程序第一審裁判之上訴，非以其違背法令為理由
    ，不得為之；上訴狀內應記載上訴理由，表明下列事項：
    一原判決所違背之法令及其具體內容。二依訴訟資料可認為
    原判決有違背法令之具體事實；又所謂判決有違背法令，係
    指判決不適用法規或適用不當，民事訴訟法第436條之24第2
    項、第436條之25、第468條及第436條之32第2項分別定有明
    文。是故就小額訴訟程序事件提起上訴，應於上訴狀具體指
    摘原審判決違背法令之具體內容及事實，為上訴之合法要件
    上訴人就本院小額事件提起上訴，指摘原審判決違背法令，
    揆諸前揭規定，本院首應探討本件上訴人對原審判決提起上
    訴，是否已於上訴狀具體指摘原審判決違背法令之具體內容
    及具體事實，倘上訴人提起本件上訴符合上訴之合法要件，
    繼而審究上訴有無理由。經查：上訴人上訴理由主張對話意
    思表示，依民法第94條規定，以相對人了解時發生效力，而
    不拘泥於書據文意之表明，原審以被上訴人與上訴人新光商
    業銀行股份有限公司（原名誠泰商業銀行股份有限公司，以
    下簡稱新光銀行）無意思表示合致而不成立消費借貸關係，
    違反最高法院18年上字第15 7號、20年上字第1727號、27
    年上字第3240號判例意旨，並違反民法第94條、第153條之
    規定。又原審以消費者保護法第11條至12條規定，認未予消
    費者充分暸解定型化契約條款之內容及使上訴人有無法預期
    之風險而顯失公平，其認定亦有違民法474條及上開消費者
    保護法之規定等語。準此，本院自形式上觀之，上訴人業已
    合法指摘原判決違背之法令及其具體之內容，暨依訴訟資料
    可認原判決認定消費借貸契約之成立要件，有違背法令之具
    體事實，是本件上訴人之上訴具備合法要件，合先敘明。
二、上訴人聲明求為判決原判決廢棄；被上訴人應給付上訴人新
    光銀行20,000元；給付上訴人新光行銷公司22,000元及均自
    94年10月27日起至清償日止按年息20%計算之利息。其陳述
    略以：
  (一)上訴人於原審起訴主張被上訴人於民國（下同）94年3月間
    向訴外人巔峰電信股份有限公司（以下簡稱巔峰公司）購買
    電信話務產品，委由上訴人新光行銷股份有限公司（原名誠
    泰行銷股份有限公司，以下簡稱新光行銷公司）向上訴人新
    光銀行，辦理消費性商品貸款，而向上訴人新光銀行貸款新
    台幣（下同）48,000元，約定自94年6月27日起分24期清償
    ，每期還款2,000元，藉以為前揭電信話務產品通話服務費
    之支付，並簽訂消費性商品貸款契約即證物一之申請表。惟
    被上訴人自94年10月27日起未依約清償，已喪失期限利益，
    借款視為全部到期，上訴人新光行銷公司以利害關係人身份
    自94年10月27日起陸續向上訴人新光銀行代償共計22,000元
    ，並取得上訴人新光銀行之債權移轉證明書。上訴人依消費
    借貸契約及民法第312條規定請求被上訴人應清償借款。
  (二)按對話人為意思表示者，其意思表示，以相對人了解時，發
    生效力，又當事人互相表示意思一致者，無論為明示或默示
    ，契約即為成立。民法第94條、第153條定有明文。被上訴
    人向訴外人巔峰公司購買總價48,000元之電信商品服務，而
    申請使用上訴人新光銀行所提供之消費性商品貸款以支付前
    揭商品服務價金，有被上訴人親自簽名之申請表（背載消費
    性商品貸款契約書）及上訴人新光銀行照會徵信錄音譯文可
    稽。被上訴人既於上訴人提供之申請表上簽名且於上訴人新
    光銀行徵信照會時告知被上訴人此為分期貸款，經被上訴人
    同意辦理後，由上訴人新光銀行核准貸款並依雙方約定事項
    第3點撥付貸款與訴外人巔峰公司清償被上訴人購買之商品
    價金後，被上訴人並依約定方式向上訴人新光銀行按期支付
    貸款，可證被上訴人與上訴人新光銀行已對成立消費借貸契
    約及其必要之點之意思表示一致，依民法第474條第1項消費
    借貸契約已合法成立。
  (三)消費者保護法第11條之1，其立法理由在於維護消費者知的
    權利，使其於訂立定型化契約前，有充分瞭解定型化契約條
    款之機會，若消費者已有詳細審閱契約之機會，則保護目的
    已達。本件系爭申請表正面之申請人（即被上訴人）簽名處
    上方依主管機關之規定以紅色字體載明：「本人對申請表及
    背面消費性商品貸款約定書之所有條款，於簽署前經合理天
    數詳細審閱，且充分理解其內容，並同意遵守之，特此簽名
    。」等語，該等字體並無縮小或隱匿之情事，其位置在申請
    人簽名之正上方處，且在同一方格之內，故被上訴人於簽名
    前即可輕易知悉，被上訴人實難諉為不知。況被上訴人於簽
    署系爭申請表，經上訴人新光銀行核准並貸予48,000元後，
    又依約分期還款達3個月之久，難認本件有違反消費者保護
    法第11條之1規定而不構成契約條款。
  (四)又消費者保護法第12條及民法第247條之1規定定型化契約條
    顯失公平者，該契約條款固屬無效。上開規定係指一方預定
    之契約條款，違反誠信原則或平等互惠原則，或為他方所不
    及知或無磋商變更之餘地，其契約本質所生之主要權利義務
    ，按法律規定加以綜合判斷有顯失公平之情形者而言。本件
    被上訴人是否就其欲購買之電信服務商品所需資金與上訴人
    新光銀行成立消費借貸契約而享有期限利益，或自行現金繳
    付亦或以其他方式支付，均有磋商選擇之餘地。於消費者依
    約付款之情況下，毋需負擔利息，本件消費性商品貸款契約
    之條文，並無違反誠信原則或平等互惠等原則之情事，並無
    上述消費者保護法第12條及民法第247條之1規定之適用。
  (五)有關巔峰公司類似之消費借貸模式，消費者因購買商品，而
    透過辦理銀行分期貸款以支付商品價款之消費模式，廠商倒
    閉後，依債之相對性，消費者僅得依買賣關係向廠商求償，
    而不得主張對抗貸款之銀行，爰依法提起上訴。
三、被上訴人聲明求為判決：駁回上訴。其陳述略以：
  (一)上訴人提出之申請表並無上訴人之簽名及上訴人員對保，訴
    外人巔峰公司行銷人員向被上訴人推銷商品時，亦未告知向
    上訴人新光銀行貸款事宜，是被上訴人從不知與上訴人新光
    銀行成立消費借貸契約，被上訴人與上訴人新光銀行間並無
    成立「消費性商品貸款服務」契約。
  (二)系爭申請表契約約定事項欄中雖有被上訴人同意委由上訴人
    新光行銷公司代向上訴人新光商銀申請貸款，再由上訴人新
    光銀行撥付特約商店指定帳戶等記載，惟該字體細小無法辨
    識，被上訴人閱讀困難，顯難認定被上訴人於簽約時有詳閱
    該段相關文字記載之機會，上訴人未予被上訴人契約審閱期
    ；又系爭消費借貸契約與被上訴人和訴外人巔公司間之商品
    服務契約具有關聯性，目前訴外人巔峰公司已經倒閉，未繼
    續提供電信服務，被上訴人卻必須繼續付款，係加重被上訴
    人之責任，對被上訴人不公平，依消費者保護法及民法規定
    ，契約應屬無效。
  (三)上訴人等創設之定型化契約，誤導被上訴人在「申請表」下
    方簽名即同時成立三種契約，致被上訴人拋棄收取自上訴人
    新光銀行借貸所得貸款並轉交予訴外人巔峰公司收款權利，
    使訴外人巔峰公司直接自上訴人新光銀行處取得貸款，為主
    管機關明文規定認為法所不許，金管會93年10月13日、94年
    8月31日有發函予各銀行要求銀行消費性貸款注意事項，上
    訴人新光銀行違反金管會函示之規定。
四、本件兩造主要爭執之事項乃為被上訴人與上訴人新光銀行間
    是否成立消費借貸契約？該契約有無違反消費者保護法第11
    條之1、12條及民法第247條之1之情事？被上訴人得否以訴
    外人巔峰公司倒閉未繼續提供服務為由，拒絕本件給付？經
    查：
  (一)被上訴人與上訴人新光銀行間成立消費借貸契約：
  1.按當事人主張有利於己之事實者，就其事實有舉證之責任，
    民事訴訟法第277條前段定有明文。本件上訴人主張被上訴
    人因購買訴外人巔峰公司之電信服務商品，而向上訴人新光
    銀行借款48,000元之事實，既為被上訴人所否認，揆諸前揭
    說明，係爭借款債權發生原因之事實，其有利於上訴人，即
    應由上訴人就被上訴人有向上訴人新光銀行借款之有利於己
    之事實，負其舉證之責。
  2.被上訴人因向訴外人巔峰公司購買電信服務商品，而簽立系
    爭申請表及嗣經上訴人新光銀行人員以電話徵信照會等情，
    有上訴人提出之申請表、消費性商品貸款約定書原本及錄音
    譯文為證。系爭申請表上被上訴人之簽名真正及錄音譯文為
    被上訴人與上訴人經辦人員之對話等情，復為被上訴人所不
    爭執。按系爭申請表及消費性商品貸款約定書原本，經本院
    當庭勘驗結果：左上角第二行有紅色字體「本表係向誠泰銀
    行申請消費性貸款」；約定事項欄，有用紅色字體記載：第
    一點除最後一句外，均為紅色字體；第三、六點全文均為紅
    色字體；另第二點除第一句外均為紅色字體；第四點除第一
    、二句外，均為紅色字體；第七點除前九個字外，均為紅色
    字體；右下方，被上訴人簽名欄除申請人及簽名字體外，其
    他均為紅色字體；背面為消費性商品貸款約定書，其中第五
    、六條及第九條本文、第十二至十四條、第十六條均為紅色
    字體，有本院勘驗筆錄可稽。
  3.依前揭本院勘驗之結果，系爭申請表左上方，以紅色字體清
    楚載明系爭申請表係向誠泰銀行申請消費性貸款，且其字體
    並無刻意縮小或隱匿之情形，申請表約定事項欄第1點亦以
    紅色字體載明：「申請人『同意委由』誠泰行銷股份有限公
    司代為向誠泰商業銀行『申請消費性商品貸款』，用以支付
    向特約商（經銷商）購買消費性商品之分期性商品之分期付
    款總價款…」；申請表背面消費性商品貸款約定書條文上方
    亦載明：「立約定書人（即申請人，下稱借款人）向特約商
    （經銷商）購買…向誠泰商業銀行（下稱貴行）申辦消費性
    商品貸款…」等文字，依通常人之注意能力程度，應足以辨
    識該契約與買賣契約截然不同。再者，依被上訴人於原審自
    述為高中畢業，其填載於申請表上之職業為文理補習班老師
    ，月薪45,000元等情以觀，足認被上訴人並非缺乏智識經驗
    之人，依其年齡（68年11月23日出生）、教育程度及曾擔任
    文理補習班老師等社會經驗，應足以認識簽署系爭申請表之
    意義。又依上訴人提出之錄音譯文內容所示，上訴人新光銀
    行之徵信人員於94年6月2日11時51分與被上訴人為徵信照會
    時，上訴人之徵信人員已明白表示其為誠泰銀行消貸部，除
    確認被上訴人之身份資料外，並詢問被上訴人是否有要辦巔
    峰的亞太手機加通話費要辦理分期貸款？分期數及每期金額
    、帳單寄送處、申請書是否為本人簽名等事項，經雙方核對
    並予確認。依其通話內容，已表明為誠泰銀行消費貸款部，
    並確認被上訴人有依系爭申請書所載辦理貸款之意願，亦無
    足使被上訴人誤認該徵信通話之相對人為訴外人巔峰公司之
    情形，則上訴人新光銀行已告知被上訴人本件係向新光銀行
    辦理貸款事項，上情已為被上訴人所知悉並予確認。再查，
    被上訴人於簽署系爭申請表後，亦依約繳納數期分期款項，
    期間被上訴收受之收款繳款書，有新光行銷公司之名稱，為
    被上訴人所是認，依被上訴人於原審提出之收款繳款書影本
    所示，其上全無訴外人巔峰公司字樣，該繳款書之存款戶名
    為誠泰行銷股份有限公司，被上訴人如認僅係向訴外人巔峰
    公司以分期付款方式購買商品服務，則其分期繳款之對象應
    為訴外人巔峰公司，繳款書之受款戶名亦應為巔峰公司，何
    以被上訴人收受上訴人新光行銷公司之繳款書，未為任何異
    議且依約付款。綜上可知，被上訴人辯稱不知簽署系爭申請
    表之意義及未向上訴人新光銀行辦理消費借款云云，尚無足
    取。本件依上訴人之舉證內容，上訴人主張被上訴人委託上
    訴人新光行銷公司向上訴人新光銀行申請辦理消費性商品貸
    款，並經上訴人新光銀行同意核貸，而與上訴人新光公司成
    立消費借貸契約之事實，應堪採納。
  (二)按企業經營者與消費者訂立定型化契約前，應有30日以內之
    合理期間，供消費者審閱全部條款內容；中央主管機關得選
    擇特定行業，參酌定型化契約條款之重要性、涉及事項之多
    寡及複雜程度等事項，公告定型化契約之審閱期間，消費者
    保護法第11條之1第1項、第3項定有明文。上揭條文係於92
    年1月24日所增訂，其立法理由在於維護消費者知的權利，
    使其於訂立定型化契約前，有充分暸解定型化契約條款之機
    會。故消費者已有詳細審閱契約之機會，則保護目的已達，
    倘消費者於簽約審閱契約條款內容之期間，雖未達規定期間
    ，惟企業經營者未有妨礙消費者事先審閱契約之行為，消費
    者有充分暸解契約條款之機會，並於充分暸解後而同意與企
    業經營者成立契約關係，其基於其他考量而選擇放棄審閱期
    間者，僅係消費者自行放棄權利，法並無禁止拋棄之明文，
    符合私法自治及契約自由之原則。本件依上訴人提出之系爭
    申請表正面申請人（即被上訴人）簽名處上方明載：「本人
    對申請表及背面消費性商品貸款約定書之所有條款，於簽署
    前經合理天數詳細審閱，且充分理解其內容，並同意遵守之
    ，特此簽名」，本院審諸該文字均以紅色字體表明，且無刻
    意縮小或隱匿之情形，其記載之位置在申請人簽名欄之正上
    方處，故被上訴人簽名前即可輕易知悉，被上訴人既於該欄
    親自簽名，依其文義即應認為被上訴人於簽署時已有詳閱契
    約條款之機會，此外，被上訴人亦未陳明上訴人等有何妨礙
    被上訴人事先審閱契約之行為，自無從依消費者保護法第11
    條之1規定，認系爭申請表約定事項及消費性商品貸款約定
    書之契約條款不構成契約之內容。
  (三)按依照當事人一方預定用於同類契約之條款而訂定之契約，
    為左列各款之約定，按其情形顯失公平者，該部分約定無效
    ：一、免除或減輕預定契約條款之當事人之責任者。二、加
    重他方當事人之責任者。三、使他方當事人拋棄權利或限制
    其行使權利者。四、其他於他方當事人有重大不利益者；定
    型化契約中之條款違反誠信原則，對消費者顯失公平者，無
    效，固為民法第247條之1及消費者保護法第12條所明定。惟
    88年4月21日民法債編增訂該條規定之立法理由，乃鑑於我
    國國情及工商發展之現況，經濟上強者所預定之契約條款，
    他方每無磋商變更之餘地，為使社會大眾普遍知法、守法，
    防止契約自由之濫用及維護交易之公平，而列舉四款有關他
    方當事人利害之約定，而為原則上之規定，明定「附合契約
    」之意義，及各款約定按其情形顯失公平時，其約定為無效
    。是該條款所舉之約定，應係指一方預定之契約條款，為他
    方所不及知或無磋商變更之餘地而言，而所稱「按其情形顯
    失公平者」，則係指依契約本質所生之主要權利義務，或按
    法律規定加以綜合判斷有顯失公平之情形而言，最高法院91
    年度台上字第2336號裁判意旨足供參照。本件被上訴人因購
    買訴外人巔峰公司之電信服務商品，而與上訴人新光行銷公
    司及新光銀行分別成立委任及消費借貸契約，則兩造依契約
    之約定乃互享委任、貸與人及受任、借款人之權利義務，被
    上訴人就其購買訴外人巔峰公司之商品應支付之價金，是否
    委由上訴人新光行銷公司向上訴人新光銀行貸款為支付方式
    、或以自有資金支付、或以其他方式付款，被上訴人並非無
    磋商選擇之餘地，且審之系爭消費借貸契約之各項條款，就
    被上訴人與上訴人等間之主要權利義務關係，並無任何加重
    被上訴人責任、使被上訴人受有重大不利益或違反平等互惠
    之情事。則被上訴人於系爭契約之約定，既有磋商選擇之餘
    地，且依系爭契約條款內容，亦無從認有顯失公平之情形，
    自無依民法247條之1及消費者保護法第12條之規定認為契約
    條款無效。
  (四)至上訴人所指行政院金融監督管理委員會93年10月13日金管
    銀(三)字第0933000720號及94年8月31日金管銀(三)字第0948011
    083號函釋內容，均僅係金融主管機關對於類此分期付款買
    賣衍生問題所為主管業務之訓示，上開函釋內容在尚未成為
    我國有效之法律、判例或解釋之前，僅具參考之價值，並無
    拘束審判機關之效力。且上述函示內容主要係在提示金融機
    關於委託行銷公司辦理消費性貸款業務時，應使分期清償之
    貸款契約與分期付款之買賣契約分別列示，其目的係在使消
    費者不致因未注意而增加非其本意願負擔之利息或手續費等
    相關費用及使分期付款買賣合約書衍生為消費性借貸關係。
    而本件系爭申請表已明示為申請辦理消費性貸款，且其契約
    條款內容均係針對消費借貸契約所生權利、義務關係而為約
    定，並無足使被上訴人誤認係買賣契約之情事，業經認定如
    前所述，則系爭申請書亦無違上述金管會函釋之意旨，故被
    上訴人此部分所辯，仍無從據為否定系爭消費借貸契約之效
    力之依據。
  (五)末按消費者向廠商購買商品或服務，藉由向金融機構貸款以
    支付價金，消費者與廠商之關係屬買賣契約之對價關係；而
    消費者與金融機構之關係則為消費借貸契約之關係，基於債
    之相對性原則，仍應就個別給付關係分別對各基礎關係之當
    事人為主張，不得執對價關係所生之抗辯事由，對抗資金關
    係之當事人（臺灣高等法院暨所屬法院96年法律座談會民事
    類第15號提案決議可供參照）。本件被上訴人為向訴外人巔
    峰公司購買電信服務商品，向上訴人新光銀行之申辦系爭貸
    款，則被上訴人與訴外人巔峰公司間為買賣契約之對價關係
    ，其目的在於提供服務及清償價金，被上訴人與上訴人新光
    銀行則屬消費借貸契約之資金關係，其目的在於給付貸款及
    返還貸款。上訴人新光銀行直接對訴外人巔峰公司支付買賣
    標的之價金，使對價關係及資金關係上之債務因而獲得清償
    ，係因被上訴人之指示給付而為，如指示給付之原因關係，
    即對價關係及資金關係具有瑕疵，基於債之相對性原則，仍
    應就個別給付關係分別對各基礎關係之當事人為主張，不得
    執對價關係所生之抗辯事由，對抗資金關係之當事人。故被
    上訴人自不得以訴外人巔峰公司未繼續提供電信服務之事由
    ，對抗上訴人並拒絕償還貸款。
五、按消費借貸者，謂當事人一方移轉金錢或其他代替物之所有
    權於他方，而約定他方以種類、品質、數量相同之物返還之
    契約，民法第474條第1項定有明文。被上訴人與上訴人新光
    銀行間已就系爭消費借貸互相表示意思合致，且兩造就系爭
    借款已由上訴人新光銀行交付予訴外人巔峰公司之事實，並
    不爭執，則被上訴人與上訴人新光銀行間之消費借貸契約已
    有效成立。上訴人新光銀行依消費借貸契約之法律關係，請
    求被上訴人清償借款，即屬有據。再按債之清償，得由第三
    人為之。就債之履行有利害關係之第三人為清償者，於其清
    償之限度內承受債權人之權利。債權之讓與，經讓與人或受
    讓人通知債務人，對於債務人生效。民法第311條第1項本文
    、第312條本文、第313條及第297條第1項本文分別定有明文
    。債權讓與係移轉特定債權標的，其為準物權行為，經通知
    債務人後，受讓人即得對債務人主張債權。上訴人新光行銷
    公司基於利害關係人之身分，代償被上訴人積欠上訴人新光
    銀行自94年10月27日起至95年8月27日止之分期款合計22,00
    0元等事實，有上訴人新光行銷公司提出之91年1月10日『消
    費性貸款』債權移轉證明書為證，並於原審寄送上訴人之民
    事起訴狀時，已通知被上訴人系爭消費性商品貸款債權轉讓
    之事實。揆諸前揭說明，上訴人新光行銷公司依第三人清償
    與債權讓與之法律關係，請求被上訴人給付代償之借款，亦
    屬正當。
六、綜上所述，本件上訴人新光銀行、新光行銷公司依消費借貸
    契約及第三人清償之法律關係，請求被上訴人給付上訴人新
    光銀行20,000元；給付上訴人新光行銷公司22,000元及自94
    年10月27日起至清償日止按約定利率年息20%計算之利息，
    為有理由，應予准許。原審以被上訴人與上訴人新光銀行間
    未成立消費借貸契約，駁回上訴人之請求，尚有未合。上訴
    意旨指摘原判決不當，求予廢棄改判，為有理由。爰由本院
    予以廢棄改判如主文第二、三項所示。
七、依民事訴訟法第436條之32第1項準用同法第436條之19第1項
    規定，第二審法院為訴訟費用之裁判時，應確定其訴訟費用
    額，而本件第一、二審訴訟費用額，審核卷附資料後確定為
    如主文第四項所示金額。
八、結論：本件上訴為有理由，依民事訴訟法第436條之32第1項
    、第2項、第450條、第78條、第436條之19第1項，判決如主
    文。
中    華    民    國    98    年    7     月    17    日
                  民事第一庭  審判長法  官  張瑞蘭
                                    法  官  陳學德
                                    法  官  陳文爵
上正本證明與原本無異。
不得上訴。
中    華    民    國    98    年    7     月    20    日
                                    書記官


司法院資訊處製作；財團法人民間司法改革基金會備份。
